最高法院民事判決　　　　　　　　　　　　　　　　八十八年度台上字第一一八號
　　上　訴　人　龍邦食品股份有限公司
　　法定代理人　繆志剛
　　被 上訴 人　甲○○
右當事人間請求排除侵害等事件，上訴人對於中華民國八十六年十二月十日台灣高等
法院第二審判決（八十六年度上字第一二○○號），提起上訴，本院判決如左：
    主  文
原判決關於駁回上訴人其餘上訴及負擔該訴訟費用部分廢棄，發回台灣高等法院。
    理  由
本件原審除廢棄第一審判決關於命上訴人給付被上訴人二十四萬元本息部分，改判駁
回被上訴人，超過十五萬九千五百元本息部分外，其餘則維持第一審所為之判決，駁
回上訴人之上訴。無非以：上訴人自民國八十二年八月一日起向被上訴人承租台北市
○○段三小段一九三之一號，介於二三七、二三八及一九三號間約二十五坪部分土地
，上訴人並已交付該一年度之租金。雖被上訴人於八十二年八月一日訂立租約後，自
八十二年九月份起，即擅將該一九三之一號如附圖編號Ａ上緣邊，以鐵皮圍籬圍住，
且鐵皮圍籬下緣係巷道，面積為三一點一三平方公尺（約九點四三坪），而編號Ｂ部
分面積為三二點三八平方公尺（約九點八一坪），編號Ａ、Ｂ間有上訴人架設之水泥
墩等情，除為兩造所不爭，並經現場勘驗屬實，復有土地複丈成果圖乙份在卷可按，
是上訴人於租用土地後，自八十二年九月份起，因被上訴人擅置鐵皮圍籬，致其無法
依約就系爭土地約二十五坪部分為全部使用，應堪認定。上訴人原得依民法第四百二
十三條之規定向被上訴人為解約或請求減少租金之主張。惟上訴人未就租用面積減少
再生爭執，被上訴人乃於八十五年七月八日去函上訴人催討積欠之租金二十三萬元（
八十三年八月起迄八十五年七月份）之租金，惟上訴人置之不理，嗣再於八十五年八
月三日向上訴人為終止租約之意思表示，亦有前述存證信函、收件回執各二份附卷足
憑。按被上訴人於訂約後擅置圍籬，致上訴人未能就租土地為全部使用，固有可議，
惟上訴人應即行向被上訴人為解約或減少租金之主張，方屬正辦，詎其不置可否，仍
為租賃物之使用，於上訴人未為前項減少租金之主張前，自須依原租約按期交付租金
，始得為租賃物之使用，上訴人拒不續交租金，則被上訴人嗣所為終止租約之通知，
難認未發生終止租約之效力。則被上訴人請求上訴人於終止租約後將系爭土地上如第
一審判決附圖色黃色部分，面積二點八七平方公尺土地上之地上物（電梯）及如附
圖色綠色部分，面積二九點五一平方公尺土地上之地上物（含水泥墩及水槽箱、管
路等設施）拆除，並將其內水溝填平回復原狀後，將土地返還被上訴人，自屬有據。
且上訴人亦不諱言尚積欠自八十三年八月一日起積欠之租金，惟被上訴人於八十二年
九月份起即擅加鐵皮圍籬，致上訴人就附圖編號Ａ、Ｂ部分外土地無法使用，亦屬實
情，是被上訴人向上訴人請求所欠租金時，上訴人就其無法使用承租土地之損失，向
被上訴人主張抵銷，自屬有據。經查，前述編號Ａ部分土地係屬福港街一一○巷巷道
，附近並有車輛停靠等情，業經現場勘驗屬實，且兩造就該一一○巷早已存在之事實
，亦不爭執，惟按兩造既約定使用範圍為系爭土地上二十五坪部分土地，訂約時兩造
均已知有該巷道之存在，上訴人並未將該巷道排除於租賃物之外，且被上訴人亦僅係
將巷道上緣以鐵籬圍住，不讓上訴人使用，則亦無妨上訴人就該巷道部分土地之使用
，上訴人於租用多時，均未就此表示異議，其嗣為上主張，即乏所據，是上訴人自八
十二年九月份起所使用系爭土地之面積為編號Ａ、Ｂ部分即共約一九點二四坪，應堪
認定，且被上訴人係於八十五年八月三日始終止兩造租約，是上訴人自八十二年九月
份起八十五年七月份止，因減少使用部分土地之損失應為八萬零五百元，是於扣抵上
訴人所主張抵銷之金額，上訴人尚應給付被上訴人租金十五萬九千五百元。又上訴人
占用被上訴人共有之土地受有利益，致其受有損害，自應依民法第一百七十九條前段
規定，返還所受之不當得利。且按城市地方房屋之租金，以不超過土地及其建築物申
報總價額年息百分之十為限，土地法第九十七條第一項定有明文，經查系爭土地係位
於台北市○○街一一○及同巷一弄之間，緊鄰上訴人公司之廠房，其週邊或為他人之
住宅或停車場或空地，距離主要道路尚有段距離，且上訴人目前所占用之面積僅限編
號Ｂ部分即三二點三八平方公尺，爰斟酌系爭土地所在之繁榮程度、交通狀況及土地
利用價值等情狀，認按土地申報價額年息百分之七計算被上訴人得請求返還利益尚屬
適當，且查系爭土地申報價額每平方公尺為二萬八千八百七十八點四元，有被上訴人
所提系爭土地登記謄本在卷可稽；是計算被上訴人自八十五年九月二十二日起因無法
使用系爭土地之損失，應為每月五千四百五十四元之利益，是被上訴人請求上訴人自
訴狀繕本送達上訴人之翌日起至清償日止，按月給付損害金五千四百五十四元部分亦
屬有據等詞。為其判斷之基礎。
按行使權利，履行義務，應依誠實及信用方法。民法第二百十九條定有明文。查，被
上訴人於八十二年九月份起，即擅將該一九三之一號如附圖編號Ａ部分上緣邊，以鐵
皮圍籬圍住，且鐵皮圍籬下緣係巷道，面積為三一點一三平方公尺（約九點四三坪）
，及上訴人現實際使用之編號Ｂ部分面積為三二點三八平方公尺（約九點八一坪），
為原審所合法確認之事實。被上訴人既沿巷道之邊緣以鐵皮圍籬圍住Ａ部分上緣，使
上訴人就所承租位於該上緣上面部分之土地無從使用，僅剩下巷道（即Ａ部分）及實
際使用之Ｂ部分而已，該Ａ部分既係現成之巷道，係供公眾通行之用，應係公眾週知
之事實，上訴人就該Ａ部分於訂立租約時固因其可藉以通行至該上緣上面部分之土地
為停車或營運作業之用，而未加排除，惟事後既因被上訴人之上開行為致無從在該處
為停車或營運作業之用，亦無法經巷道以通行至該上緣上面部分之土地為停車或營運
作業之用，則原審就該Ａ部分之巷道土地，仍令上訴人按約付租，是否與誠信原則無
悖，不無研求之處。又上訴人於訂約之初已交付租金十二萬元，然其實際僅使用約九
點八一坪而已，則於被上訴人終止租約之時，上訴人所欠之租金是否已達一季之金額
，而生終止租約之效力，非無審酌之餘地。另民事訴訟之審理採言詞辯論主義及自由
順序主義，當事人得在事實審言詞辯論終結前，隨時主張待證事實及提出證據，不因
其主張係在當事人契約終止之前或之後而受影響。原審竟謂上訴人於租用多時，均未
就此表示異議，於訴訟中主張請求減少租金，即乏所據，不無誤解。更何況上訴人於
原審主張，其自八十二年九月起僅使用約九點七九坪，依民法第二百二十七條之規定
，其得請求損害賠償，………依所承租土地租金比例計算，每月之租金應減少六千一
百元，並以此金額主張抵銷（見原審卷第八九－一頁）。而原審認為被上訴人向上訴
人請求所欠租金時，上訴人就其無法使用承租土地之損失，向被上訴人主張抵銷，自
屬有據，竟仍為上訴人不利之判決，自欠允洽。上訴論旨，指摘原判決對其不利部分
不當，求予廢棄，非無理由。
據上論結，本件上訴為有理由，依民事訴訟法第四百七十七條第一項、第四百七十八
條第一項，判決如主文。
中      華      民      國    八十八    年      一      月    二十二    日
                              最高法院民事第三庭
                                  審判長法官  朱  建  男
                                        法官  曾  煌  圳
                                        法官  許  澍  林
                                        法官  鄭  玉  山
                                        法官  顏  南  全
      右正本證明與原本無異
                                              書  記  官
中      華      民      國    八十八    年      二      月      四      日
                                                                      Ａ
